【裁判字號】    90,判,1041
【裁判日期】    900608
【裁判案由】    水土保持法
【裁判全文】
最  高  行  政  法  院  判  決                    九十年度判字第一○四一號
    原      告  甲○○
    被      告  高雄縣政府
    代  表  人  余政憲
右當事人間因水土保持法事件，原告不服行政院農業委員會中華民國八十八年十一月
二十二日八八農訴字第八八一四○○二七號再訴願決定，提起行政訴訟。本院判決如
左：
    主  文
原告之訴駁回。
訴訟費用由原告負擔。
    事  實
緣原告未經申請許可，擅在高雄縣大寮鄉○○段第四四四、第四四四之一、潮州寮小
段第一六七四之七等地號都市計畫區農業用地採取土石（砂石），未實施所需的水土
保持處理與維護。案經被告所屬各相關單位於八十七年十一月二十七日派員查證屬實
，被告以原告違反水土保持法第八條第一項第三款規定，依同法第三十三條第一項第
一款予以裁處罰鍰新台幣（以下同）三十萬元，並限於八十八年二月底前改善。原告
不服，循序提起訴願、再訴願，經遭駁回，仍未甘服，遂向本院提起行政訴訟。茲摘
敘兩造訴辯意旨如次：
原告起訴意旨略謂：一、按憲法所揭示之立國原則如民主國原則、法治國原則、福利
國原則均係對國家與人民之關係有所規範，上述之原則其一致基礎均在限制國家在行
使公權力時避免侵害到個人，而為保障人民之權益而設。另如行政法上之平等原則，
比例原則及個案正義原則，則為限制政府，在作出可能侵害人民之權益之決定時應分
別就人民之實際狀況、個案差異、及對人民所造成之負擔等等狀況為考量，而為不同
之處分，此亦分別有司法院解釋闡明，如釋字第二一一號解釋：「憲法第七條所定之
平等權，係為保障人民在法律上地位之實質平等，並不限制法律授權主管機關，斟酌
具體案件事實上之差異及立法之目的，而為合理之不同處置。」。二、查被告上開所
認定之坐落於高雄縣大寮鄉○○段第四四四及第四四四之一地號等二筆土地，係屬訴
外人張簡藏所有而並非原告所有，是以上開二筆土地既非原告所有，而原告亦與訴外
人張簡藏（業於民國五十二年十一月十二日死亡）及其繼承人等就此二筆土地無任何
借貸抑或租賃關係，則該二筆土地之所有權人豈能容原告於該二筆土地上任意的垂直
開採砂石？而原告於訴願書中所言之「訴願人務農維生，因系爭三筆土地貧瘠，難有
收穫，乃僱工掘土，從事土壤改良」等語，實因筆誤所致，核原告所欲陳述者乃係為
「訴願人務農維生，因系爭乙筆土地（即坐落於高雄縣大寮鄉○○段潮洲寮小段一六
七四之七地號農業用地乙筆）貧瘠，難有收穫，乃僱工掘土，從事土壤改良」等語。
然再訴願機關竟未詳究事實真相，且執此原告筆誤之違失採為認定事實之依據，則受
理再訴願機關之認事用法過於草率，而就原告之權益實有重大之損害。是被告就此事
實未予詳察，遽而認定係原告於該二筆土地上任意垂直開採砂石而違反水土保持法之
規定云云，則原處分之事實認定確有違誤之處。詎料受理本案之訴願及再訴願決定機
關等，於原告提出如此之訴願及再訴願事由後卻皆仍視若罔聞，未予置理，甚而將原
告之訴願及再訴願之申請予以駁回。原處分機關、受理訴願機關及再訴願機關等於事
實之認定上既有所違誤，則此等行政機關所為之行政處分抑或訴願決定、再訴願決定
等即屬違法謬誤之處分，彰彰明甚。三、原告因所有之上開土地即坐落於高雄縣大寮
鄉○○段潮洲寮小段一六七四之七地號農業用地土壤貧瘠，礫石堆積，原告深苦於農
作難有收穫，曾於八十五年間申請休耕，並經高雄縣鳳山市公所核准休耕在案，至此
，原告始思改良土壤以利農收之法，故即仿效附近農民僱工掘土於瀝去較大礫石後，
再將土壤回填，嗣於八十七年三月三十日將上開土地租於訴外人李瑞榮耕作，惟承租
人李瑞榮或亦因上開土地貧瘠農作難有收穫，故亦如同原告一般仿效附近農民僱工掘
土以瀝去較大礫石後再將土壤回填以利農作。而原告前揭所言之「訴願人務農維生，
因系爭乙筆土地貧瘠，難有收穫，乃僱工掘土，從事土壤改良」等語，核其意旨係謂
系爭土地於原告將其出租於訴外人李瑞榮前有從事土壤改良之行為，前於系爭土地出
租於訴外人李瑞榮之後，李瑞榮亦有從事土壤改良之行為，惟被告就本案系爭土地現
場狀況未予詳察，誤認原告有違反上開水土保持法之情形云云，則原處分已有不當及
違誤之失。詎料，原告以此事實為由向再訴願決定機關陳述原告並無於所有之土地上
垂直開採砂石，而再訴願決定機關竟曲解原告於訴願書中所載之前揭意旨，誤認原告
已有自白於系爭土地上從事非法之砂石開採云云，則受理再訴願機關之認事用法，自
有未合。綜上所陳，原處分、訴願決定及再訴願決定機關之認事用法顯有違誤，為此
懇請鈞院詳加審核，依法判決將原處分及訴願、再訴願決定撤銷，以維原告之合法權
益，實感德便等語。
被告答辯意旨略謂：一、按「公、私有土地之經營或使用，依本法應實施水土保持之
處理與維護者，該土地之經營人或使用人，為本法所稱之水土保持義務人。」「下列
地區之治理或經營、使用行為，應經調查規劃，依水土保持技術規範施水土保持之處
理與維護：一、．．．。九、．．．。前項水土保持技術規範，由中央主管機關公告
之。」又「有下列情形之一者，處新臺幣六萬元以上三十萬元以下罰鍰：一、違反第
八條第一項規定未依水土保持技術規範實施水土保持之處理與維護，或違反第二十二
條第一項，未在規定期限內改正或實施仍不合水土保持技術規範者。二、．．．。」
分別為水土保持法第四條、第八條及第三十三條第一項第一款所明定。二、經查本案
查獲違規地點為原告所有赤崁段潮州寮小段第一六七四之七地號與赤崁段四四四、四
四四一地號（所有人：張簡藏已死亡）緊鄰，且垂直開挖採土成一大形凹地，開採面
積約○．四公頃，深度約七公尺。原告於訴願書中亦已供稱系爭『乙筆』土地（同一
開挖地點）貧瘠，難有收獲，乃僱工掘土云云，顯已承認原告在上開地點僱工挖土之
事實，基於土地所有人即為水土保持義務人，故本府對其違反水土保持法第八條第一
項第三款之採取土石行為依水土保持法第三十三條第一項第一款規定科處罰款係依法
處分，於法並無不當，原告所訴核不足採，敬請鈞院依法判決駁回原告之訴等語。
    理  由
按「下列地區之治理或經營、使用行為，應經調查規劃，依水土保持技術規範實施水
土保持之處理與維護．．．三、探礦、採礦、鑿井、採取土石或設置有關附屬設施。
前項水土保持技術規範，由中央主管機關公告之。」、「有下列情形之一者，處新臺
幣六萬元以上三十萬元以下罰鍰一、違反第八條第一項規定未依水土保持技術規範實
施水土保持之處理與維護。」為水土保持法第八條第一項第三款、第二項及第三十三
條第一項第一款前段所明定。又「採取陸地砂石行為如發生在山坡地或森林區範圍外
者，無需擬具水土保持計畫送核，惟於採取土石時，應依水土保持法第八條第二項規
定之『水土保持技術規範』實施所需的水土保持處理與維護。違反規定者，並有同法
第三十三條第一項第一款及第二項規定罰則之適用。」亦經行政院農業委員會八十七
年二月二十七日農林字第八七一○八八九一號函釋在案。本件被告以原告未依規定申
請許可，即擅在系爭地號農地垂直開採砂石，而在開採時亦未依水土保持技術規範實
施水土保持處理與維護，亦即未作好邊坡穩定處理和與鄰地地界、房屋、道路、水溝
、公共設施等保持十公尺以上安全距離，開採面積約○．四公頃，深度約七公尺，地
下水湧出，形成湖泊，有八十七年十一月二十七日會勘紀錄、照片影本附卷可稽，違
規事實洵堪認定，因認原告違反水土保持法第八條第一項第三款規定，依同法第三十
三條第一項第一款予以裁處罰鍰三十萬元，並限於八十八年二月底前改善。原告不服
，循序提起行政訴訟，訴稱：上開坐落高雄縣大寮鄉○○段第四四四、第四四四之一
地號等二筆都市計畫區土地並非原告所有，而原告所有坐落高雄縣大寮鄉○○段潮州
寮小段第一六七四之七地號土地，係於八十七年三月三十日即出租予訴外人李瑞榮耕
作，租賃期間為一年，一再訴願決定未詳予究明事實，逕以非原告所有之土地及非原
告所為之行為，而認原告有違反水土保持法之情而予以處分，其認事用法顯有違誤云
云。惟按「公、私有土地之經營或使用，依本法應實施水土保持之處理與維護者，該
土地之經營人或使用人，為本法所稱之水土保持義務人。」為水土保持法第四條所明
定。故水土保持義務人並不限於土地所有人，使用人或經營人均屬該義務人。查原告
於訴願程序中所提出之訴願理由書中業已自陳其務農終生，因系爭三筆土地貧瘠，難
有收穫，乃僱工掘土，從事土壤改良」等語。其於訴願時已自承有使用本案三筆土地
及僱工掘土之事實，縱其中坐落高雄縣大寮鄉○○段第四四四、第四四四之一地號等
二筆都市計畫區土地並非原告所有，亦難以此而主張卸責。又原告是否將其所有坐落
高雄縣大寮鄉○○段潮州寮小段第一六七四之七地號土地，出租予訴外人李瑞榮耕作
，亦不影響其自承僱工掘土之事實，足徵原告嗣後以違法行為並非其所為云云置辯，
純係卸責飾辭。次查原告復以其僱工掘土，係從事土壤改良置辯，惟查原告擅在系爭
地號農地垂直開採砂石，深達七公尺，地下水湧出，形成湖泊顯非土壤改良，有會勘
紀錄、照片影本等佐證，違法事實至為明確。所訴核不足採。從而被告依首揭法令規
定，並考量違規採取土石之具體情形，裁處其罰鍰三十萬元，要無違誤，一再訴願決
定遞予以維持，亦無不合，原告仍執詞聲明撤銷，為無理由，應予駁回。
據上論結，本件原告之訴為無理由，爰依行政訴訟法施行法第二條、行政訴訟法第九
十八條第三項前段，判決如主文。
中    華    民    國     九十        年      六      月       八        日
                    最 高 行 政 法 院  第 一 庭
                                審 判 長 法  官      黃  綠  星
                                         法  官      高  啟  燦
                                         法  官      蔡  進  田
                                         法  官      黃  璽  君
                                         法  官      廖  宏  明
右  正  本  證  明  與  原  本  無  異
                                         法院書記官  彭  秀  玲
中    華    民    國     九十        年      六      月       八        日


司法院資訊處製作；財團法人民間司法改革基金會備份。
